ACORDAO-COMPLETO-2540078

ACÓRDÃO 6471/2022 ATA 36/2022 - SEGUNDA CÂMARA

VISTOS, relatados e discutidos estes embargos de declaração opostos por Vito Ardito Lerario, em face do Acórdão 2676/2022-TCU-Segunda Câmara, de natureza condenatória;
ACORDAM os Ministros do Tribunal de Contas da União, reunidos em sessão da 2ª Câmara, nos termos dos arts. 32, inciso II, e 34 da Lei 8.443/1992, ante as razões expostas pelo Relator, em:
9.1. conhecer dos embargos de declaração opostos e, no mérito, acolhê-los parcialmente, complementando-se o Acórdão 2676/2022-TCU-Segunda Câmara com os esclarecimentos constantes no voto que fundamentou esta decisão, porém mantendo incólumes os termos da deliberação proferida; e
9.2. dar ciência deste acórdão ao embargante.

Embargos de declaração opostos por Vito Ardito Lerario, em face do Acórdão 2.676/2022-TCU-2ª Câmara, de natureza condenatória.

Segunda Câmara

Município de Pindamonhangaba - SP.

3. Interessados/Responsáveis/Recorrentes:
3.1. Interessado: Fundo Nacional de Saúde - MS (00.530.493/0001-71).
3.2. Responsáveis: Ana Emília Gaspar (XXX.699.958-XX); Domingos Geraldo Botan (XXX.364.538-XX); Edson Lopes Mergulhão (XXX.577.728-XX); Isael Domingues (XXX.657.868-XX); João Antonio Salgado Ribeiro (XXX.146.668-XX); Município de Pindamonhangaba - SP (45.226.214/0001-19); Rodolfo Brockhof (XXX.851.918-XX); Sandra Maria Carneiro Tutihashi (XXX.194.358-XX); Vito Ardito Lerario (XXX.219.708-XX).
3.3. Recorrente: Vito Ardito Lerario (XXX.219.708-XX).

13.1. Ministros presentes: Bruno Dantas (Presidente), Augusto Nardes (Relator), Aroldo Cedraz e Antonio Anastasia.
13.2. Ministro-Substituto presente: Marcos Bemquerer Costa.

AUGUSTO NARDES

Ministro João Augusto Ribeiro Nardes.

Trata-se de tomada de contas especial (TCE) instaurada pelo Fundo Nacional de Saúde - Ministério da Saúde (FNS/MS) em desfavor de João Antônio Salgado Ribeiro, Domingos Geraldo Botan, Rodolfo Brockhof, Ana Emília Gaspar, Vito Ardito Lerario, Edson Lopes Mergulhão, Isael Domingues, Sandra Maria Carneiro Tutihashi e do Município de Pindamonhangaba/SP, em razão da não comprovação da regular aplicação dos recursos repassados pelo FNS/MS.
2.	Por meio do Acórdão 2676/2022-TCU-Segunda Câmara, este Tribunal, dentre outras medidas, julgou regulares as contas do Sr. Edson Lopes Mergulhão e irregulares as contas dos Srs. Domingos Geraldo Botan, João Antônio Salgado Ribeiro, Vito Ardito Lerario, Isael Domingues e Sandra Maria Carneiro Tutihashi, aplicando-lhes multas individuais, bem como fixou novo e improrrogável prazo para que o Município de Pindamonhangaba/SP efetue e comprove, perante este Tribunal, com recursos do Tesouro Municipal, o recolhimento das quantias ali especificadas.
3.	Irresignado, o Sr. Vito Ardito Lerario opôs embargos de declaração (peça 184) , transcritos a seguir, alegando omissão da decisão proferida.
"I - DAS OMISSÕES DO V. ARESTO 
I.A) DA POSSIBILIDADE DE EXCLUSÃO DO DÉBITO 
A Equipe de Auditoria do SUS realizou visitas in loco, entrevistas e confeccionou o Relatório de Auditoria 16.511 do Dep. Nacional de Auditoria do SUS, constatando a regular atividade do CEREST. 
Restou incontroverso, pelos termos do V. Acórdão, inclusive, que a verba foi utilizada para a saúde, de modo que inexistiu prejuízo. 
Mas, mais do que isso, o simples fato de o CEREST funcionar regularmente é prova incontestável de que as verbas foram aplicadas na entidade.
Deixou-se de observar, data maxima venia, que seria matematicamente impossível manter e cumprir os Planos de Ação do CEREST sem a adequada destinação do dinheiro recebido pelo Fundo de Saúde. 
As atividades e funcionamento dependem de estrutura, equipe médica, automóveis, diárias, visitas, atendimentos e serviços da unidade que atende 10 municípios, tudo o que foi constatado através do relatório, entrevistas e visitas in loco, todas documentadas nos autos, mas que foram desconsideradas na oportunidade do julgamento. 
Como se pode observar dos documentos das peças nº 141 a 151, por exemplo, eventual falha no registro da despesa, não significa que a verba não teria sido devidamente destinada, até porque a finalidade foi plenamente atingida - o que é constatado pelos relatórios de auditoria e pelo V. Acórdão embargado. 
Os órgãos desse E. TCU se manifestaram no sentido de que a suposta irregularidade compreenderia a utilização do valor destinado ao CEREST para outras ações de saúde, ressalvando que o dinheiro teria sido destinado à mesma área, o que pode levar à exclusão do débito, como permite a jurisprudência do E. TCU. 
Não é demais reiterar que, nos termos das razões de justificativas do ora embargante, as quais, nesse ponto, data maxima venia, não foram analisadas, essa E. Segunda Câmara, já se posicionou nesse mesmo sentido (Acórdão 10874/2020-TCU-Segunda Câmara. Voto do Ilmo. Min. Rel. AROLDO CEDRAZ) . 
Contudo, sobre a possibilidade invocada, da exclusão do débito e sobre os documentos mencionados, nada menciona o V. Aresto. Também não foi verificada justificativa ou fundamento que pudesse afastar a possibilidade da exclusão do débito, de modo que a omissão merece ser sanada. 
I.B) DA POSSIBILIDADE DE COMPENSAÇÃO DE VERBA PELO FUNDO NACIONAL DE SAÚDE 
Como alegado em defesa, nessa situação hipotética de suposto desvio de objeto, a medida cabível seria uma compensação de verbas pelo FNS, comprometendo-se a Municipalidade a utilizar eventual montante apurado, exclusivamente ao CEREST. 
Não haveria que se falar em devolução de valores, vez que esses foram incontroversamente empregados e revertidos para ações de saúde e reverteram em benefício dos munícipes. Contudo, sobre o pedido feito em caráter subsidiário, nada foi mencionado, tampouco justificado o porquê não seria possível adotar a compensação. 
Assim, necessária a integração do julgado, a fim de que seja sanado o vício de omissão.
I.C) DA ILEGITIMIDADE PASSIVA 
Restou demonstrado nos autos, que o ordenamento e o registro das despesas compreendem atribuições burocráticas da Secretaria de Saúde e do Setor Financeiro, ou seja, providências formais, que não são de responsabilidade do Chefe do Executivo, assim como providências de arquivo e documentação de empenho e registro de gastos. 
Conforme se verifica das notas de empenho juntadas nas peças 110 a 116, não há assinatura do Prefeito nas notas de empenho, mas tão somente do Departamento de Finanças e da Secretaria de Saúde, contudo, em relação a esses elementos de prova, data maxima venia, foi omisso o V. Acórdão embargado. 
Não há, nos relatórios, qualquer menção à hipotética interferência ou participação do ex-prefeito, ora embargante, nos atos internos burocráticos do registro e empenho de despesas, tampouco em relação à desvio de finalidade da verba para outras ações que não as de saúde. Até porque não houve! 
Nessa toada, restou omisso também o V. Aresto em relação à LINDB, invocada em sede de contestação.
Assim, sobre a ilegitimidade passiva do embargante e a impossibilidade de sua responsabilização acerca de atos praticados por outros órgãos da Prefeitura, restou omisso o V. Aresto, devendo o vício ser sanado. 
I.D) DOS PRINCÍPIOS DA PROPORCIONALIDADE E RAZOABILIDADE 
Demonstrou-se no processo que o embargante atuou dentro de sua competência e em nítida boa-fé. Foram realizados e cumpridos os Planos de Ação objetivando o mapeamento dos serviços, gastos e o dispêndio da verba com o CEREST, que foram devidamente cumpridos. 
Ainda, ao tomar conhecimento da necessidade de mudança nas instalações da unidade, prontamente autorizou o aluguel do novo imóvel. A própria auditoria reconhece as melhorias das condições do imóvel em que se situava o CEREST (Constatação nº 488177) . 
Ratificando o exposto, transcreveu-se trecho da contestação do Sr. Domingos, que corrobora com os fatos arguidos e documentos já mencionados, elementos dos autos sobre os quais, com todo respeito, recaiu omissão. 
No mais, foi arguido em razões de justificativas que, do período analisado, o embargante ocupava cargo de Prefeito apenas em parte (a menor parte) , de jan/2013 a jul/2014, de modo que, hipoteticamente, caso houvesse aplicação de multa, essa deveria ser imputada de modo proporcional entre os agentes.
Entretanto, face aos elementos expostos acima, verifica-se omissão no V. Aresto, ao não analisar os argumentos postos e não distribuir as eventuais multas de forma proporcional entre os agentes, levando em conta as novas regras introduzidas na LINDB, o que deverá ser sanado com a integração do julgado, mercê do acolhimento dos presentes aclaratórios. 
II - CONCLUSÃO E PEDIDOS 
Ante todo o exposto, requer a Vossa Excelência que conheça dos presentes embargos de declaração, com a análise das questões fundamentais ao deslinde do feito e acolha-os, sanando as omissões apontadas."
	
	É o relatório.

Patrícia Helena Ghattas (401.401/OAB-SP), Ruy Pereira Camilo Junior (111.471/OAB-SP) e outros, representando Vito Ardito Lerario; Daniel Silva Brandao (313766/OAB-SP), representando Isael Domingues; Synthea Telles de Castro Schmidt (102.647/OAB-SP), representando Sandra Maria Carneiro Tutihashi; Jose Roberto Sodero Victorio (97.321/OAB-SP), Rodrigo Moreira Sodero Victorio (254.585/OAB-SP) e outros, representando João Antônio Salgado Ribeiro; Rodolfo Brockhof (135.594/OAB-SP), representando Domingos Geraldo Botan; Viviane Aparecida Lopes Monteiro de Faria (253.503/OAB-SP), representando Ana Emília Gaspar.

Não atuou.

TOMADA DE CONTAS ESPECIAL. REPASSE FUNDO A FUNDO. NÃO COMPROVAÇÃO DA REGULAR APLICAÇÃO DOS RECURSOS REPASSADOS PELO FNS/MS. DESVIO DE OBJETO. REVELIA DE DOIS RESPONSÁVEIS. RAZÕES DE JUSTIFICATIVA INSUFICIENTES PARA ELIDIR A IRREGULARIDADE APONTADA. CONTAS IRREGULARES. MULTA. AUSÊNCIA DE CULPABILIDADE DE UM DOS RESPONSÁVEIS. REGULARIDADE DE SUAS CONTAS. FIXAÇÃO DE NOVO E IMPRORROGÁVEL PRAZO PARA RESSARCIMENTO. EMBARGOS DE DECLARAÇÃO. CONHECIMENTO. OMISSÃO. ACOLHIMENTO PARCIAL. MANUTENÇÃO DOS TERMOS DA DECISÃO EMBARGADA.

TOMADA DE CONTAS ESPECIAL (TCE)

não atuou.

Examino embargos de declaração opostos por Vito Ardito Lerario (peça 184) , em face do Acórdão 2676/2022-TCU-Segunda Câmara, por meio do qual este Tribunal, entre outras medidas, julgou irregulares as suas contas e lhe aplicou multa individual, em virtude da constatação de gastos de recursos públicos em objeto diverso do originalmente pactuado, caracterizado pela utilização de recursos do Bloco de Financiamento alusivos ao Centro de Referência em Saúde do Trabalhador (Cerest) em outras ações de saúde, mas não relacionadas ao objeto original.
2.	De início, entendo que os aclaratórios devem ser conhecidos, por preencherem os requisitos de admissibilidade previstos nos arts. 32, inciso II, e 34 da Lei 8.443/1992.
3.	No mérito, registro, preliminarmente, a título pedagógico, que os embargos de declaração são, em regra, recurso integrativo, que objetivam expungir da decisão embargada os vícios de omissão, contradição ou obscuridade. Vicente Greco Filho assim define esses vícios da deliberação:
" (...) obscuridade: defeito consistente na difícil compreensão do texto da sentença e pode decorrer de simples defeito redacional ou mesmo de má formulação de conceitos, havendo obscuridade quando a sentença está incompreensível no comando que impõe e na manifestação de conhecimento e vontade do juiz.
contradição: afirmação conflitante, quer na fundamentação, quer entre a fundamentação e a conclusão, sendo que, nesses casos, a correção da sentença, em princípio, não levaria a uma verdadeira modificação da sentença, mas apenas a um esclarecimento de seu conteúdo.
omissão: caso em que a sentença é complementar, passando a resolver questão não solucionada, ganhando substância, portanto, sendo que as questões que devem ser resolvidas pelo juiz são todas as relevantes postas pelas partes para a solução do litígio, bem como as questões de ordem pública que o juiz deve resolver de ofício, como, por exemplo, a coisa julgada." (in Direito Processual Civil Brasileiro 11ª edição, 2º Volume, Editora Saraiva, p. 259/260) .
4.	No mesmo sentido, o seguinte entendimento do Supremo Tribunal Federal: "A contradição que dá margem aos embargos declaratórios é a que se estabelece entre os termos da própria decisão judicial - fundamentação e dispositivo - e não a que porventura exista entre ela e o ordenamento jurídico; menos ainda a que se manifeste entre o acórdão e a opinião da parte vencida" (RHC-ED 79785/RJ, DJ 23/5/2003, p. 31, Ministro Sepúlveda Pertence) .
5.	Ou seja, a contradição apta a ser sanada pela oposição dos embargos declaratórios é a que se estabelece entre os termos da própria decisão, compreendida no âmbito desta Corte como o conjunto Relatório, Voto e Acórdão, e não a que porventura exista entre as razões de decidir e os fatos alegados, a doutrina, a jurisprudência ou a interpretação do ordenamento jurídico que o recorrente entenda adequada.
6.	Outrossim, os embargos de declaração não se prestam a reformar o decisum original, devendo-se conferir, nessa linha, os Acórdão 1810/2008-TCU-Segunda Câmara, 92/2004 e 328/2004, do Plenário, e 71/2006 e 186/2006, da 1ª Câmara, bem como a jurisprudência do Supremo Tribunal Federal, a exemplo da decisão exarada no RE 327376/DF, pelo Ministro Carlos Velloso, in verbis: "Não cabe, por outro lado, em sede de embargos de declaração, rediscutir a matéria decidida, para modificar o julgado em sua essência ou substância. (...) . Inviável, portanto, o RE, nego-lhe seguimento".
7. 	Destarte, os embargos devem ser manejados, então, para corrigir eventual obscuridade, omissão ou contradição nas deliberações do TCU, a fim de esclarecer, interpretar ou completar o pronunciamento anteriormente emitido, em benefício da sua melhor compreensão ou inteireza, devendo observar os seguintes critérios: i) não se prestar para rediscussão do mérito nem para reavaliação dos fundamentos que conduziram à prolação do acórdão recorrido; ii) a contradição deve estar contida dentro dos termos do inteiro teor da deliberação atacada; iii) não há omissão quando a matéria é analisada na instrução da unidade técnica que consta do relatório e integra as razões de decidir da deliberação; iv) o julgador não está obrigado a apreciar todos e cada um dos argumentos desfiados pela parte, sendo suficiente que se atenha àqueles bastantes à formação de sua convicção acerca da matéria; v) eventual erro de julgamento deve ser corrigido por outra via recursal própria (v.g.: Acórdão 10919/2016-TCU-Segunda Câmara e 434/2018-TCU-Plenário, entre outros) .
8.	Em apertada síntese, o recorrente, prefeito do Município de Pindamonhangaba/SP no período de 1º/1/2013 a 31/12/2016, aponta omissão do julgado com base nos seguintes argumentos que, em sua opinião, deixaram de ser avaliados:
a)	Que as verbas por ele geridas foram utilizadas para a saúde, ou seja, a mesma finalidade prevista, e que inexistiu prejuízo;
b)	Que em casos de desvio de objeto, como o verificado, a medida cabível seria uma compensação de verbas pelo FNS, comprometendo-se a Municipalidade a utilizar eventual montante apurado;
c)	Que o ordenamento e o registro das despesas compreendem atribuições burocráticas da Secretaria de Saúde e do Setor Financeiro, ou seja, providências formais, que não são de responsabilidade do Chefe do Executivo, inexistindo qualquer assinatura sua nas notas de empenho emitidas;
d)	Que a própria auditoria reconheceu as melhorias das condições do imóvel em que se situava o Centro de Referência em Saúde do Trabalhador (Cerest) e que o recorrente teria feito transcrição de trecho da contestação do Sr. Domingos [Secretário de Finanças à época], que corrobora com os fatos arguidos e demais documentos mencionados em sua defesa, porém este não fora analisado.
9.	Passo a analisar.
10.	Em relação às alegações sintetizadas nos itens "a" e "b" do parágrafo 8 deste voto, de que os recursos teriam sido aplicados na mesma finalidade, porém em objeto distinto, o que não acarretaria prejuízos, verifico terem sido devidamente levadas em consideração no acórdão combatido, haja vista que não fora imputado débito ao recorrente. 
11.	Em vez disso, apesar de ter suas contas julgadas irregulares com fundamento nos arts. 1º, inciso I, 16, inciso III, alínea "b", da Lei 8.443/1992, c/c os arts. 19, parágrafo único, e 23, inciso III, da mesma Lei, este Tribunal lhe aplicou tão somente a multa prevista no art. 58, inciso I, da Lei 8.443/1992. 
12.	Nesse sentido, cabe transcrever excertos do relatório e voto que fundamentaram a decisão ora embargada:
12.1.	Excerto do Relatório do Acórdão 2676/2022-TCU-Segunda Câmara:
82. A defesa argumenta que a verba recebida foi integralmente aplicada no Cerest, em despesas de atribuições burocráticas da Secretaria de Saúde e do setor financeiro, que não são de responsabilidade do chefe do Executivo, e que não afetaram as atividades do Cerest. No entanto, a auditoria do Denasus apontou que as verbas não foram aplicadas no Cerest, mas desviadas para outras aplicações, embora na área de saúde. Se a verba fosse aplicada fora da área de saúde, seria desvio de finalidade, mais grave do que desvio de objeto.
 (...) 
84. O argumento de que a jurisprudência do TCU vem reconhecendo a ausência de dano ao erário nesse tipo de situação era endossável em passado recente. Porém, a situação mudou, a partir da publicação da LC 141/2012, uma vez que esta considera que o desvio de objeto constitui irregularidade na aplicação de recursos públicos. (...) 
12.2.	Excerto do Voto do Acórdão 2676/2022-TCU-Segunda Câmara:
8. No caso de transferência fundo a fundo de recursos do SUS a outros entes federativos, o art. 27, inciso I, da LC 141/2012 impõe a obrigação de devolução dos valores aplicados indevidamente, seja por desvio de objeto ou de finalidade. 
9. Destarte, comprovada a aplicação dos recursos em benefício da pessoa jurídica, mas em objeto ou finalidade diversa da definida em norma, este Tribunal tem se manifestado no sentido de que cabe ao ente federado a obrigação de recompor, com seus próprios recursos, o fundo de saúde do ente beneficiário do repasse da União, dos valores gastos indevidamente. Portanto, no caso em tela cabe ao município a restituição dos recursos ao cofre credor do Fundo Municipal de Saúde de Pindamonhangaba/SP.
13.	Por essas razões, não vislumbro qualquer omissão a respeito.
14.	Da mesma forma, inexiste omissão quanto à alegação de que o ordenamento e o registro das despesas compreendem atribuições burocráticas da Secretaria de Saúde e do Setor Financeiro, que não são de responsabilidade do Chefe do Executivo, pois tal alegação também fora avaliada e rechaçada no voto condutor da decisão embargada, senão vejamos (negritei) :
12. No presente caso, verificou-se que o gerenciamento do FMS de Pindamonhangaba/SP, no período de gestão analisado, não era executado pelos ex-secretários municipais de saúde, mas sim por ex-prefeitos e por ex-secretários de finanças, conforme evidenciado nos documentos relativos à realização de despesas relativas aos exercícios de 2011 a 2014. 
13. Inobstante, considerando a existência de evidência de condutas omissivas dos então ex-secretários de saúde, e de conduta comissiva dos ex-prefeitos e dos ex-secretários de finanças, nas práticas ilícitas apuradas, mostram-se configurados os pressupostos para que lhes sejam imputadas responsabilidades pelos ilícitos geradores do dano ao erário. 
14. A culpabilidade dos referidos agentes caracteriza-se porquanto deveriam ter dado cumprimento ao dever de prestar contas dos recursos repassados à SMS de Pindamonhangaba/SP, para ações de saúde vinculadas ao Cerest Regional de Pindamonhangaba/SP, demonstrando a execução físico-financeira dos recursos em conformidade com as normas aplicáveis e que fossem atingidos os objetivos fixados nas normas regentes do programa em referência, ou seja, que os recursos fossem aplicados sem desvio de objeto. 
15. Portanto, encontram-se elementos probatórios nos autos que autorizam a responsabilização dos Srs. João Antônio Salgado Ribeiro e Vito Ardito Lerario, então prefeitos, no período de 1º/1/2009 a 31/12/2012 e de 1º/1/2013 a 31/12/2016, respectivamente; dos Srs. Rodolfo Brockhof e Domingos Geraldo Botan, então secretários de finanças, no período de 19/10/2010 a 28/3/2011 e de 28/11/2011 a 31/7/2016, respectivamente; das Sras. Ana Emília Gaspar e Sandra Maria Carneiro Tutihashi, então secretárias de saúde, no período de 1º/1/2009 a 1º/1/2013 e de 1º/11/2013 a 31/7/2016, respectivamente; e dos Srs. Edson Lopes Mergulhão e Isael Domingues, então secretários de saúde, no período de 1º/1/2013 a 28/2/2013 e de 18/3/2013 a 7/10/2013, respectivamente.
15.	Em relação à transcrição por ele feita, que supostamente teria deixado de ser avaliada, identificou-se, em suas alegações de defesa então apresentadas, o seguinte excerto nesse sentido (peça 154, p. 8, destaques originais) :
Ratificando o exposto, pede-se vênia para transcrever o quanto posto na contestação do Sr. Domingos, que corrobora com os documentos já mencionados: "Conforme se observa dos documentos anexos, por força do instituto da avocação os Exmos. Prefeitos de Pindamonhangaba, ante a impossibilidade de acompanhar todas as despesas que seriam realizadas, dentro do seu poder regulamentar das atividades de interesse interno do executivo municipal, delegou a cada secretaria a execução orçamentária das verbas destinadas a lhes atender as finalidades."
16.	De fato, não localizei qualquer destaque a respeito na instrução da unidade técnica, que foi transcrita integralmente no relatório que fundamentou o Acórdão 2676/2022-TCU-Segunda Câmara. Nada obstante, tal menção à contestação do Sr. Domingos em nada modifica as conclusões acerca do desvio de objeto e/ou à sua responsabilização nos autos.
17.	Nessa toada, em que pese o recorrente ter informado sobre a delegação da execução orçamentária das verbas federais em tela, o Chefe do Poder Executivo Municipal não se exime da qualidade de gestor dos recursos públicos repassados ao seu município, tampouco do dever de acompanhar e fiscalizar a escorreita aplicação dos respectivos recursos pelos seus subordinados.
18.	Ademais, conforme registrei no parágrafo 12 do voto condutor do Acórdão 2676/2022-TCU-Segunda Câmara, acima transcrito, verificou-se que o gerenciamento do FMS de Pindamonhangaba/SP, no período de gestão analisado, era executado pelos ex-prefeitos e ex-secretários de finanças, conforme evidenciado nos documentos relativos à realização de despesas relativas aos exercícios de 2011 a 2014.
19.	Destarte, acolho parcialmente os embargos de declaração apresentados, para acrescentar ao Acórdão 2676/2022-TCU-Segunda Câmara os esclarecimentos constantes neste voto, mantendo inalterados os termos da deliberação proferida.
	Ante o exposto, VOTO por que este Colegiado adote a minuta de acórdão que ora submeto à aprovação.
TCU, Sala das Sessões, em 11 de outubro de 2022.
Ministro JOÃO AUGUSTO RIBEIRO NARDES 
Relator